臺灣高雄地方法院刑事判決　　　　　　　96年度易字第1332號
公　訴　人　臺灣高雄地方法院檢察署檢察官
被　　　告　乙○○
　　　　　　丁○○
　　　　　　甲○○○
共　　　同
選任辯護人　楊申田律師
上列被告等因損害債權案件，經檢察官提起公訴（95年度偵字第
21394 號），本院判決如下：
    主  文
乙○○共同犯損害債權罪，處有期徒刑陸月，如易科罰金，以銀
元佰元（即新臺幣玖佰元）折算壹日；減為有期徒刑月，如
易科罰金，以銀元佰元（即新臺幣玖佰元）折算壹日。
丁○○、甲○○○共同犯損害債權罪，各處有期徒刑伍月，如易
科罰金，均以銀元佰元（即新臺幣玖佰元）折算壹日；各減為
有期徒刑貳月又拾伍日，如易科罰金，均以銀元佰元（即新臺
幣玖佰元）折算壹日。
    事  實
一、乙○○係址設高雄市三民區○○○路246 號2 、3 樓之獨資
    機構「高雄市私立大昌老人養護中心」（下稱大昌養護中心
    ）之負責人，其夫丁○○（2 人已於民國93年初離婚）係大
    昌養護中心主任，2 人共同經營大昌養護中心。丁○○前於
    91年間曾陸續向己○○借款，除借得己○○賣出股票所得之
    款項共計新臺幣（下同）265 萬元外，復同意另行補償己○○賣出前開股票之價差214 萬元，雙方即於91年11月20日簽
    訂協議書1 份，約定上開債務應自即日起至95年6 月30日止
    ，分38期攤還，並由乙○○在協議書上簽名蓋章擔任該債務
    之保證人，丁○○因而簽發本票38紙（其中一部分由乙○○
    在本票背面背書）交給己○○收執作為擔保。嗣因丁○○未
    依約還款，己○○遂於93年5 月3 日持如附表一所示，均由
    丁○○簽發、乙○○背書之本票9 紙，以乙○○為債務人，
    向本院聲請依督促程序核發支付命令，請求乙○○應給付己○○72萬元，暨如附表一所示各利息起算日起至清償日止，
    按年息百分之6 計算之利息。經本院於同年月5 日以93年度
    促字第22904 號核發支付命令，該支付命令於同年月17日送
    達乙○○，因乙○○未提出異議，上開支付命令於93年6 月
    7 日確定在案。詎乙○○與丁○○、甲○○○（乙○○之母
    ）均明知己○○已對乙○○取得前揭執行名義，乙○○處於
    將受強制執行之際，竟於93年7 月12日，共同基於意圖損害
    己○○債權之犯意聯絡，由乙○○向高雄市政府社會局申請
    將大昌養護中心負責人由乙○○變更為甲○○○，嗣高雄市
    政府社會局於同年月21日以高市社局三字第0930020453號函
    同意前開變更申請，並核發負責人變更後之新立案證書，乙○○等3 人即以前開方式處分乙○○之財產，足以生損害於
    己○○之債權。
二、案經己○○訴請臺灣高雄地方法院檢察署（下稱高雄地檢署
    ）檢察官偵查起訴。
    理  由
一、按被告乙○○、丁○○、甲○○○所犯均係最重本刑為3 年
    以下有期徒刑、拘役或專科罰金之罪，屬刑事訴訟法第376
    條第1 款所列之罪之案件，依同法第284 條之1 規定，第一
    審得由法官獨任進行審判程序，合先敘明。
二、訊據被告乙○○、丁○○、甲○○○均矢口否認有何損害債
    權之犯行，被告乙○○辯稱：成立大昌養護中心時，甲○○○有出資一部分，92年間甲○○○就提過要變更負責人的事
    情，在收到支付命令前就已經決定要變更負責人為甲○○○
    ，並於93年5 月間向高雄市政府社會局申請變更登記，社會
    局稽查後，於93年7 月間要求大昌養護中心補提申請變更文
    件，並核准變更登記，所以並不是因為收到支付命令才去變
    更負責人，只是變更負責人時剛好收到支付命令云云；被告
    丁○○辯稱：伊不是大昌養護中心的負責人，無權決定是否
    變更負責人，也不清楚這次變更登記的事情云云；被告甲○○○則辯稱：因為伊名下還有另外1 間「立昌老人養護中心
    」，為了方便管理，才決定把大昌養護中心負責人改成伊，
    這件事與丁○○、乙○○欠債的事情無關，伊也不清楚丁○○、乙○○欠債的情形云云。經查：
  (一)程序方面：
  1.證人即告訴人己○○曾於94年11月24日檢察官偵查中到庭具
    結作證，其向檢察官所為之言詞陳述，並無證據證明有何顯
    不可信之情況，且與本案待證事實相關，依刑事訴訟法第
    159 條之1 第2 項規定，得為證據。
  2.卷附高雄市政府社會局93年7 月21日高市社局三字第093002
    0453號、95年11月23日高市社局三字第0950039221號、96年
    5 月25日高市社局三字第0960020382號函各1 份，均屬被告
    以外之人於審判外之書面陳述，而公訴人、被告3 人及辯護
    人就上開書面陳述，於本院調查證據時知有刑事訴訟法第
    159 條第1 項不得為證據之情形，均未於言詞辯論終結前聲
    明異議，視為同意作為證據，本院審酌該等書面陳述作成之
    情形均屬正常，並無任何不當之情形，且與待證事實有關聯
    性，認適當作為證據，故上開書面陳述依刑事訴訟法第159
    條之5 之規定，均具有證據能力。
  (二)實體方面：
  1.被告乙○○係上開大昌養護中心（登記為獨資機構）之負責
    人，其夫丁○○（2 人已於93年初離婚）係該養護中心主任
    ，2 人共同經營大昌養護中心，被告乙○○及其母甲○○○
    於大昌養護中心設立時均有出資。被告丁○○前於91年間曾
    陸續向告訴人己○○借得其賣出股票所得之款項共計265 萬
    元，復同意另行補償告訴人賣出前開股票之價差214 萬元，
    雙方即於91年11月20日簽訂協議書，約定上開債務應自即日
    起至95年6 月30日止，分38期攤還，並由被告乙○○擔任該
    債務之保證人，被告丁○○因而簽發本票38紙（其中一部分
    由被告乙○○在本票背面背書）交給告訴人收執作為擔保。
    嗣因被告丁○○未依約還款，告訴人遂於93年5 月3 日持如
    附表一所示，均由被告丁○○簽發、被告乙○○背書之本票
    9 紙，向本院聲請核發支付命令，請求被告乙○○應給付其
    72萬元及利息，經本院於同年月5 日以93年度促字第22904
    號核發支付命令，該支付命令於同年月17日送達被告乙○○
    ，因被告乙○○未提出異議，上開支付命令即於93年6 月7
    日確定在案。又被告乙○○曾於93年7 月12日以大昌養護中
    心名義發函向高雄市政府社會局申請將該養護中心負責人變
    更為被告甲○○○，經高雄市政府社會局於同年月21日以高
    市社局三字第0930020453號函同意前開變更申請，並核發負
    責人變更後之新立案證書，嗣被告甲○○○再於95年間將大
    昌養護中心出售予案外人丙○○，並於95年9 月18日向高雄
    市政府社會局申請將該養護中心負責人變更為丙○○，經高
    雄市政府社會局於95年11月23日同意該項變更申請等事實，
    業據被告3 人坦承不諱，核與證人即告訴人己○○、證人丙○○分別於偵訊、本院審理時證述之情節（見高雄地檢署94
    年度發查字第1550號偵查卷〈下稱偵一卷〉第53-54 頁、本
    院96年7 月11日審判筆錄）大致相符，復有協議書（見偵一
    卷第4-5 頁）、大昌養護中心93年7 月12日、95年9 月18日
    函（見高雄地檢署95年度偵字第21394 號偵查卷〈下稱偵四
    卷〉第89、93頁）、高雄市政府社會局93年7 月21日高市社
    局三字第0930020453號函、95年11月23日高市社局三字第09
    50039221號函（見偵四卷第88、91頁）、高雄市老人福利機
    構（大昌養護中心）立案申請書（見本院卷第52頁）、本院
    93年度促字第22904 號支付命令卷宗（見偵四卷第61-83 頁
    ）各1 份、如附表一所示本票9 紙（見偵四卷第67-72 頁）
    附卷可稽（以上均影本），堪認屬實。
  2.被告乙○○雖辯稱：在收到本件支付命令前就已經決定要變
    更負責人為被告甲○○○，並曾於93年5 月間向高雄市政府
    社會局申請變更登記，社會局稽查後，於93年7 月間要求大
    昌養護中心補提申請變更文件，並核准變更登記云云。惟經
    本院向高雄市政府社會局查詢大昌養護中心是否於93年5 月
    或6 月間即已提出將負責人由乙○○變更為甲○○○之申請
    後，高雄市政府社會局函覆：「查本市私立大昌老人養護中
    心係由李乙○○獨資申請，本局於89年7 月14日實地會勘並
    專案輔導後於89年8 月25日核可立案；該中心後於93年7 月
    12日申請變更負責人為甲○○○女士，本局依據『老人福利
    機構專業人員資格要點』相關規定書面審核後，於同年7 月
    21日以高市社局三字第0930020453號函同意辦理」等語，有
    該局96年5 月25日高市社局三字第0960020382號函1 份在卷
    可憑，被告乙○○復未提出任何證據證明其曾於93年5 月間
    向高雄市政府社會局申請將大昌養護中心負責人變更為甲○○○之事實，足認被告乙○○係於本件支付命令確定後之93
    年7 月12日始向高雄市政府社會局申請變更大昌養護中心負
    責人，其所辯於收受上開支付命令前即已申請變更云云，與
    事實不符，不足採信。又按刑法第356 條損害債權罪所指之
    「將受強制執行之際」，係指債權人對債務人取得執行名義
    起，至強制執行程序完全終結前之期間而言。是被告乙○○
    於告訴人取得上開支付命令執行名義後（即93年6 月7 日後
    ），得以隨時聲請法院強制執行之際，將登記於自己名下獨
    資經營，可供告訴人強制執行滿足債權之大昌養護中心申請
    變更負責人為其母甲○○○，並經高雄市政府社會局同意辦
    理，致上開養護中心負責人變更為被告甲○○○，告訴人對
    該養護中心強制執行之權利遭到妨害，被告甲○○○復於95
    年間，以負責人（所有權人）之身分將大昌養護中心出售予
    案外人丙○○，被告乙○○自屬於將受強制執行之際處分其
    財產，並足以生損害於告訴人之債權無疑。
  3.再查，被告丁○○、乙○○與告訴人簽訂之協議書內容記載
    「‧‧‧大昌老人養護中心所有資產，做為己○○先生之第
    一順位之債權人‧‧‧」等語，有該協議書附卷可考，顯見
    被告丁○○、乙○○曾承諾將被告乙○○名下大昌養護中心
    所有資產做為告訴人本件債權之擔保，則被告乙○○明知上
    情，仍於告訴人取得上開支付命令執行名義後1 個多月，自
    己將受強制執行之際，在無特殊緣由之情形下處分前開財產
    ，申請變更大昌養護中心負責人為被告甲○○○，其有損害
    告訴人債權之意圖，應堪認定。而被告丁○○於檢察官偵訊
    時曾自承：因為養護中心照顧的老人陳金堂走出去被撞傷，
    家屬要求賠償，該案在高等法院尚未確定，另外伊本身在外
    面欠債很多，為了怕債權人去強制執行，不想影響大昌的運
    作，所以在93年7 月間才變更負責人為伊岳母甲○○○，伊
    和乙○○離婚後還是一起經營大昌養護中心，且不希望小孩
    子成為單親，所以2 人還是住在一起等語（見偵一卷第24、
    46頁）；被告甲○○○於檢察官偵訊時自承：有聽說丁○○
    、乙○○在外面欠人家錢，常常有債權人來養護所要錢，也
    知道丁○○有開本票給己○○等語（見偵一卷第25頁）；證
    人即告訴人己○○亦於本院審理時證稱：伊曾在92年10、11
    月份時，到大昌養護中心找丁○○、乙○○要求還錢，因為
    丁○○夫妻不在，伊有向（在場的）甲○○○提到丁○○欠
    錢沒還的事，請她幫忙轉告要他們還錢，甲○○○也說好等
    語（見本院96年7 月11日審判筆錄）。是被告丁○○於93年
    7 月間仍與被告乙○○同居並共同經營大昌養護中心，復自
    承是為了避免遭債權人強制執行而變更該養護中心負責人，
    另被告甲○○○係被告乙○○之母，其不僅與被告乙○○關
    係親密、利害相關，亦配合被告乙○○脫產（處分財產）之
    行為而擔任上開養護中心變更登記後之負責人，足認被告丁○○所辯：不清楚本件變更登記的事情云云，及被告甲○○○所辯：不清楚丁○○、乙○○欠債的情形，本件變更登記
    與丁○○、乙○○欠債的事情無關云云，均不足採信。被告
    丁○○、甲○○○均與被告乙○○有上開損害債權之犯意聯
    絡，而由被告乙○○於將受強制執行之際處分其財產之事實
    ，亦堪認定。
  4.綜上所述，本件事證明確，被告3 人上開犯行均堪認定，應
    予依法論科。
三、查被告3 人行為後，如附表二所示之刑法法條均經修正，並
    均自95年7 月1 日起開始施行，又本次刑法修正之比較新舊
    法，應就罪刑有關之共犯、未遂犯、想像競合犯、牽連犯、
    連續犯、結合犯，以及累犯加重、自首減輕暨其他法定加減
    原因（如身分加減）與加減例等一切情形，綜其全部罪刑之
    結果而為比較，最高法院95年5 月23日第8 次刑事庭會議決
    議可資參照。則比較如附表二所示新舊法後，綜合言之，就
    被告乙○○部分，新法（本院裁判時之法律）並未對其較有
    利，依刑法第2 條第1 項前段之規定，自應適用舊法（行為
    時之法律）以論處；另被告丁○○、甲○○○部分，以新法
    對該2 人較有利，應依刑法第2 條第1 項但書，適用行為後
    即現行刑法之規定論罪科刑。是核被告乙○○所為，係犯修
    正前刑法第356 條損害債權罪；被告丁○○、甲○○○所為
    ，均係犯（現行）刑法第356 條損害債權罪。再按因身分或
    其他特定關係成立之罪，其共同實行、教唆或幫助者，雖無
    特定關係，仍以正犯或共犯論。但得減輕其刑。刑法第31條
    第1 項定有明文。而損害債權罪係行為人因具有特定身分（
    將受強制執行而毀壞、處分或隱匿其財產之債務人）始能成
    立之犯罪，被告丁○○、甲○○○雖不具損害債權罪所要求
    之特定身分，惟被告乙○○為將受強制執行之債務人，被告
    丁○○、甲○○○則與被告乙○○就本件損害債權犯行有犯
    意聯絡及行為分擔，依刑法第28條、第31條第1 項之規定，
    被告3 人均為損害債權罪之共同正犯。被告丁○○、甲○○○未具特定身分而以正犯論，依刑法第31條第1 項規定減輕
    其刑。爰審酌被告3 人於告訴人已對被告乙○○取得執行名
    義，被告乙○○將受強制執行之際，將大昌養護中心負責人
    由被告乙○○變更為被告甲○○○，使告訴人之債權無法獲
    得滿足，犯後不僅否認犯行，亦未與告訴人達成和解，惟念
    被告甲○○○並無經法院論罪科刑之前科，有臺灣高等法院
    被告前案紀錄表1 份在卷可參，且被告丁○○於本件變更登
    記後曾給付20萬元給受告訴人委託收款之人，有代收證明書
    5 份（見偵一卷第33-37 頁）在卷可憑，及斟酌被告3 人犯
    罪之動機、目的、手段及告訴人所受損害程度等一切情狀，
    分別量處如主文所示之宣告刑。又被告3 人犯罪之時間均在
    96 年4月24日以前，合於中華民國96年罪犯減刑條例規定之
    減刑條件，應依該條例第2 條第1 項第3 款，各減其刑期2
    分之1 。
四、關於本件易科罰金之折算標準，被告3 人行為時之刑法第41
    條第1 項前段規定：「犯最重本刑為5 年以下有期徒刑以下
    之刑之罪，而受6 個月以下有期徒刑或拘役之宣告，因身體
    、教育、職業、家庭之關係或其他正當事由，執行顯有困難
    者，得以1 元以上3 元以下折算1 日，易科罰金。」又修正
    前罰金罰鍰提高標準條例第2 條前段（自95年7 月1 日起已
    刪除）規定，就其原定數額提高為100 倍折算1 日，則本件
    被告3 人行為時之易科罰金折算標準，應以銀元300 元折算
    1 日，經折算為新臺幣後，即應以新臺幣900 元折算1 日。
    惟刑法第41條第1 項前段已於95年7 月1 日修正公布施行，
    修正後規定為：「犯最重本刑為5 年以下有期徒刑以下之刑
    之罪，而受6 個月以下有期徒刑或拘役之宣告者，得以新臺
    幣1 千元、2 千元或3 千元折算1 日，易科罰金。」比較修
    正前後易科罰金之折算標準，以修正前之規定較有利於被告
    3 人，自應依刑法第2 條第1 項前段，適用修正前刑法第41
    條第1 項前段規定，定其折算標準，而分別諭知被告3 人本
    件減刑前、後易科罰金之折算標準。
據上論斷，應依刑事訴訟法第284 條之1 、第299 條第1 項前段
，刑法第2 條第1 項、第28條、第31條第1 項，修正前刑法第
356 條、第41條第1 項前段，罰金罰鍰提高標準條例第1 條前段
，修正（廢止）前罰金罰鍰提高標準條例第2 條，中華民國96年
罪犯減刑條例第2 條第1 項第3 款、第4 條、第7 條，判決如主
文。
本案經檢察官戊○○到庭執行職務。
中　　華　　民　　國　　96　　年　　12　　月　　4 　　日
                    鳳山刑事第二庭    法　官  楊筑婷
以上正本證明與原本無異。
如不服本判決應於收受本判決後10日內向本院提出上訴書狀，並
應敘述具體理由，如未敘述上訴理由者，應於上訴期間屆滿後20
日內補提理由書狀於本院（均須按他造當事人之人數附繕本）「
切勿逕送上級法院」。
中　　華　　民　　國　　96　　年　　12　　月　　4 　　日
　　　　　　　　　　　　　　　   　　 書記官　林靜慧
┌───────────────────────────────┐
│附表一：己○○聲請核發支付命令所持之本票（面額：新臺幣）      │
├──┬──────┬───┬──────┬──────┬───┤
│編號│發票日      │面額  │到期日      │利息起算日  │票號  │
├──┼──────┼───┼──────┼──────┼───┤
│1   │91年11月16日│7萬元 │92年7月31日 │92年8月1日  │796653│
├──┼──────┼───┼──────┼──────┼───┤
│2   │同上        │同上  │92年8月31日 │92年9月1日  │796654│
├──┼──────┼───┼──────┼──────┼───┤
│3   │同上        │同上  │92年9月30日 │92年10月1日 │796655│
├──┼──────┼───┼──────┼──────┼───┤
│4   │同上        │同上  │92年10月31日│92年11月1日 │796656│
├──┼──────┼───┼──────┼──────┼───┤
│5   │同上        │同上  │92年11月30日│92年12月1日 │796657│
├──┼──────┼───┼──────┼──────┼───┤
│6   │同上        │同上  │92年12月31日│93年1月1日  │796658│
├──┼──────┼───┼──────┼──────┼───┤
│7   │同上        │10萬元│93年1月31日 │93年2月1日  │796659│
├──┼──────┼───┼──────┼──────┼───┤
│8   │同上        │同上  │93年2月29日 │93年3月1日  │796660│
├──┼──────┼───┼──────┼──────┼───┤
│9   │同上        │同上  │93年3月31日 │93年4月1日  │796661│
├──┴──────┴───┴──────┴──────┴───┤
│總計72萬元                                                    │
└───────────────────────────────┘
┌───────────────────────────────────────────┐
│附表二：刑法修正前後之比較                                                            │
├────┬───────┬───────┬────────────┬────┬────┤
│刑法條號│舊法規定（修正│新法規定（修正│        比較理由        │比較依據│比較結果│
│        │前刑法）      │後刑法）      │                        │        │何者對被│
│        │              │              │                        │        │告有利  │
├────┼───────┼───────┼────────────┼────┼────┤
│第31條第│因身分或其他特│因身分或其他特│將「實施」修正為「實行」│刑法第2 │就被告王│
│1 項    │定關係成立之罪│定關係成立之罪│，排除陰謀共同正犯及預備│條第1 項│霓裳而言│
│        │，其共同實施或│，其共同實行、│共同正犯之適用。另考量無│        │，新法並│
│        │教唆幫助者，雖│教唆或幫助者，│身分或特定關係之共同正犯│        │未較有利│
│        │無特定關係，仍│雖無特定關係，│、教唆犯、幫助犯之可罰性│        │。就被告│
│        │以共犯論。    │仍以正犯或共犯│，衡情而論應較有身分或特│        │丁○○、│
│        │              │論。但得減輕其│定關係者為輕，惟無身分或│        │甲○○○│
│        │              │刑。          │特定關係之正犯或共犯惡性│        │而言，新│
│        │              │              │較重之情形亦屬常見，故增│        │法較有利│
│        │              │              │設但書規定得減輕其刑，以│        │。      │
│        │              │              │利實務上之靈活運用。被告│        │        │
│        │              │              │乙○○為具有特定身分（將│        │        │
│        │              │              │受強制執行而毀壞、處分或│        │        │
│        │              │              │隱匿其財產之債務人）之人│        │        │
│        │              │              │，且為實行之正犯，無從依│        │        │
│        │              │              │本條項修正後規定排除適用│        │        │
│        │              │              │或減輕其刑，是新法規定並│        │        │
│        │              │              │未較有利於被告乙○○。另│        │        │
│        │              │              │被告丁○○、甲○○○均不│        │        │
│        │              │              │具上開特定身分，渠等適用│        │        │
│        │              │              │舊法並無減輕其刑之規定，│        │        │
│        │              │              │適用新法則得減輕其刑，比│        │        │
│        │              │              │較言之，以新法對被告李俊│        │        │
│        │              │              │和、甲○○○較有利。    │        │        │
├────┼───────┼───────┼────────────┼────┼────┤
│第356 條│該罪法定刑為「│該罪法定刑為「│新法罰金數額下限、計算額│刑法第2 │舊法    │
│、第33條│2 年以下有期徒│2 年以下有期徒│度均較舊法增加，比較言之│條第1 項│        │
│第5 款  │刑、拘役或5 百│刑、拘役或新臺│，以舊法對被告3 人有利。│前段    │        │
│        │元以下罰金」，│幣1 萬5 千元以│                        │        │        │
│        │罰金數額下限為│下罰金」，罰金│                        │        │        │
│        │銀元1 元以上，│數額下限為新臺│                        │        │        │
│        │計算額度亦為銀│幣1 千元以上，│                        │        │        │
│        │元1 元（罰金罰│並以新臺幣百元│                        │        │        │
│        │鍰提高標準條例│計算之。      │                        │        │        │
│        │第1 條前段規定│              │                        │        │        │
│        │：依法律應處罰│              │                        │        │        │
│        │金、罰鍰者，就│              │                        │        │        │
│        │其原定數額得提│              │                        │        │        │
│        │高為2 倍至10  │              │                        │        │        │
│        │倍）。        │              │                        │        │        │
├────┴───────┴───────┴────────────┴────┴────┤
│綜合比較結果：                                                                        │
│(一)被告乙○○部分：刑法第31條第1 項修正後之規定，並未對被告乙○○較有利，另刑法第356 條│
│  、第33條第5 款修正前之規定，對被告乙○○較有利，綜合比較結果，以整體適用舊法對被告王│
│  霓裳較有利。                                                                        │
│(二)被告丁○○、甲○○○部分：刑法第356 條、第33條第5 款修正前之規定雖對被告丁○○、王蔡│
│  錦麗較有利，惟若整體適用舊法，即不得減輕其刑，不利於該2 人，故綜合比較後，應以整體適│
│  用新法對被告丁○○、甲○○○較有利。                                                │
└───────────────────────────────────────────┘
附錄本案判決論罪科刑法條：
中華民國刑法第356條
債務人於將受強制執行之際，意圖損害債權人之債權，而毀壞、
處分或隱匿其財產者，處2 年以下有期徒刑、拘役或5 百元以下
罰金。
